【裁判字號】    97,訴,1696
【裁判日期】    980526
【裁判案由】    分割共有物
【裁判全文】
臺灣臺中地方法院民事判決              97年度訴字第1696號
原      告  丁○○
                      1巷2號.
訴訟代理人  黃翎芳    律師
複代理人    乙○○
被      告  酉○○
            申○○
            戌○○
            巳○○
            未○○
            辰○○
            午○○
            卯○○
            地○○
            天○
上  十  人
訴訟代理人  蔡慶文    律師
被      告  戊○○
            甲○○
            己○○
上  一  人
訴訟代理人  丙○○
被      告  辛○○
                      3弄23.
            亥○○
                      5弄22.
上  一  人
訴訟代理人  庚○○
被      告  癸○○
                      8號
            寅○○
                      13弄2.
            丑○○
                      13弄3.
兼上二人
訴訟代理人  子○○
                      13弄1.
被      告  壬○○
                      號
上列當事人間請求分割共有物事件，於民國98年5月12日言詞辯
論終結，本院判決如下：
    主      文
兩造共有坐落台中縣大雅鄉○○○段二三三之四地號，地目：旱
，面積六二八六五平方公尺之土地應分割為：如附圖編號甲所示
面積四一三七０平方公尺之土地由被告酉○○、申○○、戌○○
、巳○○、未○○、辰○○、午○○、卯○○、地○○、天○取
得，並依原應有部分之比例保持共有；編號乙所示面積九八六平
方公尺之土地由原告取得；編號丙所示面積二四六七平方公尺之
土地由被告己○○取得；編號丁所示面積五一七四平方公尺之土
地由被告甲○○取得；編號戊所示面積七六四一平方公尺之土地
由被告戊○○取得；編號己所示面積二九五二平方公尺之土地由
被告辛○○、亥○○、癸○○、寅○○、丑○○、子○○、壬○○取得，並依原應有部分之比例保持共有。編號庚所示面積二二
七五平方公尺之土地由兩造按原應有部分比例保持共有。
訴訟費用由兩造按附表所示應有部分比例負擔。
    事實及理由
一、程序事項之說明：
    被告己○○、甲○○、戊○○、辛○○、亥○○、癸○○、
    寅○○、丑○○、子○○、壬○○均未於言詞辯論期日到場
    ，核無民事訴訟法第386條各款所列情形，應依原告之聲請
    ，由其一造辯論而為判決。
二、兩造之主張：
  (一)原告起訴主張：坐落台中縣大雅鄉○○○段233-4地號、地
    目：旱、面積62,865平方公尺土地，為兩造所共有，應有部
    分如附表所示。原告曾就系爭土地多次與共有人協議，但無
    法達成協議分割，復未訂立不分割契約，又無不能分割之情
    事，爰請求裁判分割該共有之土地。又本件系爭土地面積寬
    廣，自應以原告分配為當，且僅土地之北側面臨同段223-4
    地號及東側臨同段223-1地號土地為道路用地，其餘西、南
    側則無道路可供通行，故為使分割後各共有人仍有道路可供
    通行，避免形成袋地，故請求將如附表所示庚部分面積2,27
    5平方公尺土地供道路使用，並仍由共有人按原應有部分之
    比例保持共有，以利耕作使用。另共有人即被告酉○○、申
    ○○、戌○○、巳○○、未○○、辰○○、午○○、卯○○
    、地○○、天○均同意分割後繼續保持共有、共有人即被告
    辛○○、亥○○、癸○○、寅○○、丑○○、子○○、壬○○亦同意分割後繼續保持共有，是原告主張之分割方案，應
    為妥適等語。並聲明：如主文第1項所示。
  (二)被告酉○○、申○○、戌○○、巳○○、未○○、辰○○、
    午○○、卯○○、地○○、天○則以：同意分割，但希望按
    土地占有之現狀分割，同意原告主張之分割方案，且同意分
    割後各共有人仍按原應有部分之比例保持共有。
  (三)被告戊○○未於最後言詞辯論期日到場，惟據其前言詞辯論
    期日陳述略以：同意分割，並同意所分得之位置為如附圖編
    號戊所示，保持共有之道路5公尺或6公尺寬均可。
  (四)被告甲○○未於言詞辯論期日到場，亦未提出準備書狀作何
    聲明或陳述。
  (五)被告己○○未於最後言詞辯論期日到場，惟據其前言詞辯論
    期日陳述略以：同意原告之分割方案，但希望所得分之土地
    臨近主要道路，且所分得之土地能有2,500平方公尺以上，
    被告己○○願以金錢補償，保持共有之道路寬度應有6公尺
    等語。
  (六)被告辛○○、亥○○、癸○○、寅○○、丑○○、子○○、
    壬○○均未於最後言詞辯論期日到場，惟據其前言詞辯論期
    日陳述略以：同意分割且同意被告酉○○主張之分割方案，
    及分割後共有人按原應有部分比例保持共有，主張保持共有
    之道路寬度應有6公尺等語。
三、下列事實為到庭原告及被告被告酉○○、申○○、戌○○、
    巳○○、未○○、辰○○、午○○、卯○○、地○○、天○
    所不爭執，並有土地登記謄本、本院97年9月17日勘驗筆錄
    及台中縣雅潭地政事務所97年9月17日、98年1月14日、98年
    3月25日土地複丈成果圖等為證，自堪信為真實，本院採為
    判決之基礎。
  (一)坐落台中縣大雅鄉○○○段233-4地號、地目：旱、面積62,
    865平方公尺土地，為兩造所共有，應有部分如附表所示。
  (二)兩造就系爭土地未訂立不分割之協議，亦無不能分割之情事
    ，且經兩造協調，無法達成分割之協議。
  (三)被告酉○○、申○○、戌○○、地○○、巳○○、未○○、
    辰○○、午○○、卯○○、天○同意於系爭土地分割後，仍
    依原應有部分繼續維持共有。
  (四)被告辛○○、亥○○、癸○○、子○○、寅○○、丑○○、
    壬○○同意於系爭土地分割後，仍依原應有部分繼績維持共
    有。
  (五)系爭土地經本院勘驗結果，除其上有如台中縣雅潭地政事務
    所97年9月17日複丈成果圖暫編地號丁部分面積272平方公尺
    之墓地外，其餘係供農作使用，種植蕃薯等作物。
  (六)原告及被告酉○○、申○○、戌○○、地○○、巳○○、未
    ○○、辰○○、午○○、卯○○、天○均同意按台中縣雅潭
    地政事務所98年3月25日複丈成果圖所示分割方案分割。
四、本件訴訟之爭點：
    本件系爭土地之分割方案，究以何種分割方案為可採。
五、法院之判斷：
  (一)原告主張坐落台中縣大雅鄉○○○段233-4地號、地目：旱
    、面積62, 865平方公尺土地，為兩造所共有，應有部分如
    附表所示等事實，業據提出土地登記簿謄本為證，且為兩造
    所不爭執，自堪信為真實。
  (二)按共有人得隨時請求分割共有物，但因物之使用目的不能分
    割或契約定有不可分割之期限者，不在此限；又共有物之分
    割，依共有人協議之方法行之，分割之方法不能協議者，法
    院得依任何共有人之聲請，以原物分配於各共有人，民法第
    823條第1項、第824條第1項及第2項第1款分別定有明文。查
    本件系爭土地之地目雖為旱，使用分區係山坡地保育區，使
    用地類別則為農牧用地等情，有土地登記謄本在卷可證，是
    系爭土地固屬農業發展條例第3條第11款所稱之耕地，惟其
    中被告酉○○、申○○、戌○○、戊○○、甲○○係農業發
    展條例89年1月4日修正施行前已取得共有之耕地；被告辛○○、亥○○、癸○○、子○○、寅○○、丑○○、壬○○則
    係農業發展條例89年1月4日修正施行後所繼承之耕地，有土
    地登記謄本在卷可證，是本件系爭土地應符合該條例第16條
    但書第3、4款得分割為單獨所有之規定，且依兩造主張之分
    割方法，其分割後之宗數亦未逾同條例第16條第2項之限制
    。可認系爭土地依法令及物之使用目的既無不能分割之情形
    ，兩造就該等土地亦無不能分割之約定，且不能以協議定分
    割之方法，則原告請求法院判決分割，自無不合，應予准許
    。
  (三)再按法院定共有物之分割方法，應斟酌當事人之聲明、共有
    物之性質、經濟效用及全體共有人之利益等公平決之，不受
    任何當事人主張之拘束。又按分割共有物係以消滅共有關係
    為目的，故法院於裁判分割共有土地時，除因該土地內部分
    土地之使用目的不能分割（如共同使用之道路）或部分共有
    人明示仍願維持共有關係等情形外，應將土地分配與各共有
    人單獨所有，不得創設新的共有關係，最高法院91年度台上
    字第1795號判決意旨可資參照，亦即如基於使用之目的而不
    能分割，或部分共有人明示仍願維持共有，自仍得保持共有
    關係。經查，本件系爭土地之實際面積達62,865平方公尺，
    依原物分割，並無困難，自以原物分割為宜。又原物分割應
    審酌共有人之應有部分比例，各共有人之意願，以求得最合
    理之分割方法。查系爭土地經本院勘驗結果，土地現為部分
    共有人分別占有使用，其中如台中縣雅潭地政事務所97年9
    月17日複丈成果圖暫編地號甲部分面積48,992平方公尺係由
    被告酉○○等人占有、暫編地號乙部分面積8,820平方公尺
    是由被告戊○○占有、暫編地號丙部分面積4,781平方公尺
    之占有人則欠詳，均供農作使用，種植蕃薯等作物，暫編地
    號丁部分面積272平方公尺則為被告巳○○、未○○、午○○、卯○○等人之祖父之墓地，業經本院到場勘驗屬實，並
    有勘驗筆錄、台中縣雅潭地政事務所97年9月17日複丈成果
    圖在卷可稽，及原告提出之照片為證。又原告主張之如附圖
    所示分割方法，為被告酉○○、申○○、戌○○、巳○○、
    未○○、辰○○、午○○、卯○○、地○○、天○、戊○○
    、己○○、辛○○、亥○○、癸○○、寅○○、丑○○、子
    ○○、壬○○等人所同意；至於被告甲○○則未於言詞辯論
    期日到場，亦未提出準備書狀作何聲明或陳述，尚無從得知
    被告甲○○對分割方法之意見。另被告酉○○、申○○、戌
    ○○、巳○○、未○○、辰○○、午○○、卯○○、地○○
    、天○均陳述同意分割後各共有人仍按原應有部分之比例保
    持共有。被告辛○○、亥○○、癸○○、寅○○、丑○○、
    子○○、壬○○等人亦陳述同意分割後各共有人仍按原應有
    部分之比例保持共有。本院因認原告主張之分割方法，既已
    得除被告甲○○以外之其餘共有人之同意，是以如附圖所示
    之方法為分割，應能符合各共有人之最佳利益，又如附圖編
    號庚部分所示面積2,275平方公尺之土地，係各共有人於共
    有土地分割後供對外通行之道路使用者，基於使用目的應不
    能分割，爰命兩造仍保持共有；至於如附圖編號甲所示面積
    41,370平方公尺之土地，分歸被告酉○○、申○○、戌○○
    、巳○○、未○○、辰○○、午○○、卯○○、地○○、天
    ○取得；如附圖編號己所示面積2,952平方公尺之土地，分
    歸被告辛○○、亥○○、癸○○、寅○○、丑○○、子○○
    、壬○○取得，其等既均表示願繼續保持共有，自無不合，
    爰命仍按其原應有部分之比例保持共有。綜上所述，本件原
    告請求分割共有物，為有理由，應予准許，爰就系爭土地定
    分割方法如主文第1項所示。
六、因共有物分割、經界或其他性質上類似之事件涉訟，由敗訴
    當事人負擔訴訟費用顯失公平者，法院得酌量情形，命勝訴
    之當事人負擔其一部。民事訴訟法第80條之 1定有明文。查
    分割共有物之訴，係合兩造之必要共同訴訟，原、被告之間
    本可互換地位，本件原告起訴雖於法有據，但被告之應訴實
    因訴訟性質所不得不然，且被告原就分割方法之爭執，乃為
    伸張或防衛其權利所必要，是以本院認由敗訴之被告負擔全
    部訴訟費用，顯失公平，應由兩造各按應有部分之比例分擔
    （詳如附表），方屬公允，爰諭知如主文第1項所示。
七、據上論結，本件原告之訴為有理由，依民事訴訟法第385條
    第1項前段、第78條、第80條之1、第85條第1項但書，判決
    如主文。
中    華    民    國    98    年    5     月    26    日
                  民事第三庭    法  官  林源森
附表：
┌──┬────┬─────────┬─────────┐
│編號│共有人  │應有部分          │訴訟費用負擔比例  │
├──┼────┼─────────┼─────────┤
│一  │酉○○  │645分之21         │645分之21         │
├──┼────┼─────────┼─────────┤
│二  │申○○  │3010分之327       │3010分之327       │
├──┼────┼─────────┼─────────┤
│三  │戌○○  │315分之47         │315分之47         │
├──┼────┼─────────┼─────────┤
│四  │戊○○  │66990分之8448     │66990分之8448     │
├──┼────┼─────────┼─────────┤
│五  │甲○○  │66990分之5720     │66990分之5720     │
├──┼────┼─────────┼─────────┤
│六  │巳○○  │2709分之99        │2709分之99        │
├──┼────┼─────────┼─────────┤
│七  │未○○  │2709分之98        │2709分之98        │
├──┼────┼─────────┼─────────┤
│八  │辰○○  │2709分之98        │2709分之98        │
├──┼────┼─────────┼─────────┤
│九  │午○○  │0000000分之156232 │0000000分之156232 │
├──┼────┼─────────┼─────────┤
│十  │卯○○  │0000000分之156231 │0000000分之156231 │
├──┼────┼─────────┼─────────┤
│十一│己○○  │66990分之2728     │66990分之2728     │
├──┼────┼─────────┼─────────┤
│十二│地○○  │63分之10          │63分之10          │
├──┼────┼─────────┼─────────┤
│十三│辛○○  │468930分之3264    │468930分之3264    │
├──┼────┼─────────┼─────────┤
│十四│亥○○  │468930分之3264    │468930分之3264    │
├──┼────┼─────────┼─────────┤
│十五│癸○○  │468930分之3264    │468930分之3264    │
├──┼────┼─────────┼─────────┤
│十六│子○○  │468930分之3264    │468930分之3264    │
├──┼────┼─────────┼─────────┤
│十七│寅○○  │468930分之3264    │468930分之3264    │
├──┼────┼─────────┼─────────┤
│十八│丑○○  │468930分之3264    │468930分之3264    │
├──┼────┼─────────┼─────────┤
│十九│壬○○  │468930分之3264    │468930分之3264    │
├──┼────┼─────────┼─────────┤
│二０│天○    │1290分之21        │1290分之21        │
├──┼────┼─────────┼─────────┤
│二一│丁○○  │1290分之21        │1290分之21        │
└──┴────┴─────────┴─────────┘
以上正本係照原本作成。
如對本判決上訴，須於判決送達後20日內向本院提出上訴狀（須
附繕本）。
中    華    民    國    98    年    5     月    26    日
                                書記官  黃士益


司法院資訊處製作；財團法人民間司法改革基金會備份。
